臺灣臺中地方法院民事判決　　　　　　 98年度重訴字第543號
原　　　告　陳萬貴
訴訟代理人　陳沆河律師
被　　　告　陳萬選
　　　　　　陳萬華
　　　　　　陳萬棟
　　　　　　陳萬興
　　　　　　陳永濂
共　　　同
訴訟代理人　黃錦郎律師
上列當事人間請求分割共有物事件，本院於民國100年10月27日
言詞辯論終結，判決如下：
    主    文
兩造共有坐落臺中市○區○○段二二八之八地號（地目建、面積
柒拾平方公尺）之土地，分歸原告所有；兩造所共有坐落臺中
市○區○○段二二八之三地號（地目建、面積貳佰捌拾貳平方公
尺）土地、臺中市○區○○段二二五之七三地號（地目建、面積
壹平方公尺）、臺中市○區○○段二二八之十八地號（地目建、
面積平方公尺）、臺中市○區○○段二二五之十三地號（地目
建、面積柒拾肆平方公尺）、臺中市○區○○段二二五之十二地
號（地目建、面積壹佰貳拾捌平方公尺）之土地，分歸被告陳萬
選、陳萬華、陳萬棟、陳萬興、陳永濂等五人依比例維持共有。
被告陳萬選、陳萬華、陳萬棟、陳萬興、陳永濂等五人各應按附
表二所示應補償金額補償原告。
訴訟費用由兩造依附表一所示應有部分比例負擔。
    事實及理由
一、原告起訴主張：
  (一)坐落臺中市○區○○段第225－12、225－13、225－73、228
    －3、228－8、228－18地號等六筆土地（下各稱系爭225-12
    、225-13、225-73、228-3、228-8、228-18地號土地）為兩
    造共有，應有部分如附表一所示，有土地登記謄本及地籍圖
    謄本可憑。
  (二)系爭土地之地目為建，並無依法令規定不能分割之限制，亦
    無因其物之使用目的不能分割，或兩造就系爭土地有不分割
    之約定之情事，而兩造迄今未能以協議定其分割方法，爰依
    民法第823條第1項、第824條第1項及第2項第1款規定，訴請
    裁判分割。
  (三)原告主張之分割方法如下：
  (1)水源段第228－18地號（面積3平方公尺）：分歸原告所有。
  (2)水源段第225－13地號（面積74平方公尺）：附圖A部分面積
    59平方公尺歸原告所有、附圖B部分面積15平方公尺歸被告
    等保持共有。
  (3)水源段第225－12地號（面積128平方公尺）：附圖A部分面
    積24.3平方公尺歸原告所有、附圖B部分面積103.7平方公尺
    歸被告等保持共有。
  (4)水源段第228－3地號（面積282平方公尺）：分歸被告等保
    持共有。
  (5)水源段第225－73地號（面積1平方公尺）：分歸被告等保持
    共有。
  (6)水源段第228－8地號（面積73平方公尺）：分歸被告等保持
    共有。
  (四)聲明：兩造共有坐落臺中市○區○○段如附表一所示之土地
    准予分割。其分割方法如附圖二所示。
二、被告等則辯以：
  (一)被告等不同意原告主張之分割方案，本件應採被告等提出之
    分割方案，較為妥適，理由如下：
  (1)本件為合併分割，應著眼於各該土地合併利用之價值，且被
    告等願保持共有，乃係將來有合併開發利用土地之計畫。是
    如依原告所主張之方案，將被告所分得之土地細分為三個區
    塊，每個區塊土地面積均不大，以系爭土地所坐落為中友百
    貨及一中街商圈之精華地段，如無法合併利用將大為減損其
    經濟上之價值。
  (2)原告主張分得分割圖A部分土地，與被告主張將第228－8地
    號土地分歸原告取得，對原告而言二者差別不大，然使被告
    喪失土地合併利用整體開發之經濟效益，故原告之方案可謂
    損人不利己，應非可採。
  (3)再者，原告所主張分得分割圖A部分之土地，其中約有48平
    方公尺為被告陳萬選、陳萬華、陳萬興、陳萬棟等4人所共
    有建物建號2284號，即門牌號碼三民路三段168巷1號房屋所
    坐落之基地，乃有違土地與其上建物應儘歸同一人取得之經
    濟目的，且將徒增紛擾（即原告是否可請求拆屋還地）。
  (4)末按，依民法物權編關於共有物及其分割等法律修正之立法
    意旨，共有人過半數及應有部分合計超過二分之一，或應有
    部分已逾三分之二等多數共有人之意思應受保護。本件被告
    等就系爭6筆土地應有部分達26分之22，已逾四分之三；又
    被告主張之分割方案，對兩造均屬公平，且較符合併分割目
    的及系爭土地利用之經濟效益，應堪予採認。
  (二)被告主張之分割方案：坐落臺中市○區○○段第225－12、
    225－13、228－18、225－73、228－3等地號土地5筆，分歸
    被告等五人，依原所有權應有部分之比例保持共有。坐落同
    段第228－8地號土地分歸原告單獨取得。另關於金錢補償部
    分，依華聲公司所鑑定上開土地之現值計算如下：【（原告
    應有部分之現值）225－12地號現值新臺幣（下同）34,383,
    360元×4/26（原告之持分）＋225－13：19,877,880元×4/
    26＋228－18：805,860元×4/26＋225－73：263,175元×4/
    26＋228－3：74,215,350元×4/26＋228－8：19,013,069×
    4/26元】－（原告分得土地之現值）228－8：19,013,069元
    －3,842,314元。原告應受金錢補償之給付義務由被告等依
    原應有部分之比例負擔之。
  (三)聲明：兩造共有如附表一所示之土地，准如被告提出之分
    割方案，將兩造共有坐落臺中市○區○○段228-8地號（面
    積73平方公尺）之土地，分歸原告所有；兩造所共有坐落臺
    中市○區○○段228-3地號（面積282平方公尺）土地、臺中
    市○區○○段225-73地號（面積1平方公尺）、臺中市○區
    ○○段228-18地號（面積3平方公尺）、臺中市○區○○段
    225-13地號（面積74平方公尺）、臺中市○區○○段225-12
    地號（面積128平方公尺）之土地，分歸被告陳萬選、陳萬
    華、陳萬棟、陳萬興、陳永濂等五人依比例維持共有。
三、兩不爭執事項：
  (一)臺中市○區○○段第225－12、225－13、228－18、228－3
    、225－73、228－8地號土地為兩造所共有。
  (二)系爭土地上門牌號碼臺中市○區○○路三段186號、174號、
    172號、168巷4號、5號之建物均為陳松碧所建未辦理保存登
    記之建物。
  (三)臺中市○區○○路3段170號之建物為兩造共有，出租前為陳
    萬興使用，現已出租他人。
  (四)臺中市○區○○路3段168巷1號之建物為被告陳萬選、陳萬
    華、陳萬棟、陳萬興所共有。
四、得心證之理由：
  (一)按各共有人，除法令另有規定外，得隨時請求分割共有物。
    但因物之使用目的不能分割或契約訂有不分割之期限者，不
    在此限。又共有人相同之數不動產，除法令另有規定外，共
    有人得請求合併分割。民法第823條第1項、第824條第5項分
    別定有明文。本件原告主張系爭土地為兩造所共有，兩造應
    有部分如附表一所示，系爭土地並無依物之使用目的，不能
    分割之情形，兩造間亦未訂有不分割之契約，兩造復不能達
    成分割協議等情，業據原告提出土地登記謄本、地籍圖為證
    ，且為被告等所不爭執，堪認原告之主張為真實。則原告請
    求將系爭土地合併分割，依前開民法第823條第1項、第824
    條第5項之規定，洵屬正當，應予准許。
  (二)又按共有物之分割，依共有人協議之方法行之。分割之方法
    不能協議決定，或於協議決定後因消滅時效完成經共有人拒
    絕履行者，法院得因任何共有人之請求，命為下列之分配：
    一、以原物分配於各共有人。但各共有人均受原物之分配顯
    有困難者，得將原物分配於部分共有人。二、原物分配顯有
    困難時，得變賣共有物，以價金分配於各共有人；或以原物
    之一部分分配於各共有人，他部分變賣，以價金分配於各共
    有人，民法第824條第1項、第2項第1款、第2款定有明文。
    另按分割共有物，除應斟酌各共有人之意願、利害關係及共
    有物之性質外，尚應斟酌分得部分所得利用之價值、經濟效
    用等原則。且裁判分割共有物，屬形成判決，法院定共有物
    之分割方法，固應斟酌當事人之聲明及上開事項等，而本其
    自由裁量權為公平合理之分配，但並不受當事人聲明、主張
    或分管約定之拘束（參最高法院84年度臺上字第1538號、94
    年度臺上字第1768號、93年度臺上字第1797號判決要旨）。
    準此，請求分割共有物之訴，法院應依民法第824條第1、2
    、3項之規定，斟酌共有人之意願，共有物之性質、經濟效
    益及全體共有人之利益，為公平適當之分配。另以原物為分
    配時，因共有人之利益或其他必要情形，得就共有物之一部
    維持共有，民法第824條第4項亦定有明文。查系爭228-8地
    號土地上有兩造之父陳松必生前所出資興建未辦理保存登記
    建物（即門牌號碼臺中市○區○○路3段186號）；系爭228-
    3 地號土地如附圖所示a、b、d、e部分為陳松必生前所出資
    興建未辦理保存登記之建物【即a部分建物為門牌號碼臺中
    市○區○○路3段174號，現由被告作為公司營業使用；b部
    分建物為門牌號碼臺中市○區○○路3段172號，現由訴外人
    陳信志使用；d部分為門牌號碼臺中市○區○○路3段168巷4
    號（附圖一之複丈成果圖誤載為186巷4號）；e部分為門牌
    號碼臺中市○區○○路3段168巷5號（附圖一之複丈成果圖
    誤載為186巷5號）】、系爭228-3地號土地如附圖所示c部分
    為空地；系爭225- 73地號土地上有陳松必生前所出資興建
    未辦理保存登記建物【即門牌號碼臺中市○區○○路3段168
    巷5號（附圖一之複丈成果圖誤載為186巷5號）】；系爭228
    -8地號土地上如附圖所示a部分為兩造所共有已辦保存登記
    之建物（即門牌號碼臺中市○區○○路3段170號，現為陳萬
    興使用）、b部分則為巷道；系爭228-13地號土地如附圖所
    示a部分為空地、b部分土地上有兩造所共有已辦理保存登記
    之建物（即門牌號碼臺中市○區○○路3段170號，現為陳萬
    興使用）、c部分為巷道、d部分土地上有被告陳萬華、陳萬
    選、陳萬興及陳萬棟4人所共有已辦理保存登記建物【即門
    牌號碼臺中市○區○○路3段168巷1號（附圖一之複丈成果
    圖誤載為186巷1號）】；系爭225-12土地如附圖a部分為巷
    道、b部分土地上有被告陳萬華、陳萬選、陳萬興及陳萬棟4
    人所共有已辦理保存登記建物【即門牌號碼臺中市○區○○
    路3段168巷1號（附圖一之複丈成果圖誤載為186巷1號）】
    ）、c部分為空地等情，業據本院會同兩造至現場勘驗屬實
    ，製有勘驗筆錄在卷可憑，且為兩造於勘驗時供述在卷。而
    依原告所提出之分割方案，復將系爭225-12及225-13地號土
    地再予細分，且將使得被告陳萬華、陳萬選、陳萬興及陳萬
    棟4人所共有已辦理保存登記建物【即門牌號碼臺中市○區
    ○○路3段168巷1號（附圖一之複丈成果圖誤載為186巷1號
    ）】，其中有部分建物即坐落在原告所獨自分得之土地，顯
    不利於系爭土地之整體使用，並致原告及被告所分得之土地
    ，與目前使用現狀不相符合，核非適當之分割方案。又依被
    告所提出之方割方案，可使原告1人獨自取得完整之土地，
    且被告等人所分得之土地位相近，且兩造所分得土地均臨臺
    中市○區○○路可對外通行，核與兩造現行使用土地之現狀
    大致相符，對各共有人影響較小，俾能使得系爭土地發揮整
    體最大經濟效用，且由被告陳萬華、陳萬選、陳萬興、陳萬
    棟等4人依應有部分比例取得系爭225-18、225-13、225-12
    等地號土地之共有，自較為公平，亦符合被告等人表明希能
    分得系爭225-18、225-13、225-12等地號土地共有之意願；
    此外，被告均陳明就分得土地部分，願意繼續保持共有，亦
    無不當。是以，本院依被告主張之上開現物分割方案，並依
    上開說明，暨參酌兩造分割之意願、共有人利益、共有物之
    性質、經濟效用等情狀。爰判決分割如主文第1項所示。
  (三)另以原物為分配時，如共有人中有未受分配，或不能按其應
    有部分受分配者，得以金錢補償之。民法第824條第3項亦定
    有明文。查系爭土地依如附圖所示分割方案為分割後，兩造
    各取得之面積，核與渠等應有部分比例並不相符，申言之，
    原告就系爭228-8地號土地將可取得全部之所有權，惟倘依
    原應有部分比例，原告就系爭228-8地號土地之權利範圍應
    為二十六分之四，是就原告取得逾其原應有部分比例之共有
    物，自應向被告為金錢補償，並亦應按被告各人短少之比例
    ，定最終應為補償之金額；另被告就其餘5筆土地亦將可共
    同取得全部所有權，惟倘依原應有部分比例，被告就系爭22
    8-8地號土地之權利範圍則合計應為二十六分之二十二，是
    被告就其等取得逾原應有部分比例之共有物，自應各向原告
    為金錢補償，並按原告短少之比例及被告各自應有部分比例
    ，定各人最終應為補償之金額。又經本院囑託華聲企業發展
    鑑定顧問有限公司就系爭6筆土地分別鑑價結果，系爭第228
    -8地號土地，比較單價每平方公尺為260,453元，評估總價
    格為19,013,069元；系爭225-73及228-3地號土地，比較單
    價每平方公尺均為263,175元，評估總價格各為263,175元、
    74,215,350元；系爭000-00000-00000-00等地號土地，比較
    單價每平方公尺均為268,620元，評估總價各為34,383,360
    元、19,877,880元、805,860元，此有該公司99年7月30日華
    聲字第14763號函附之不動產鑑定報告書可稽。經核該估價
    報告書已詳加敘明上開鑑價結果所憑之依據、鑑定之方法，
    而為客觀之評估，兩造就該鑑價果亦均表示無意見，則前開
    鑑定報告自屬可採。準此，依上開規定、說明及鑑定報告，
    兩造交互補償計算之結果：原告就系爭第228-8地號土地
    部分，就逾其應有部分比例多分得之部分，共應補償被告5
    人共16,087,981元（計算式：19,013,069×22/26＝16,087
    , 981，元以下四捨五入，下同）；被告等5人就其餘5筆土
    地逾其等應有部分比例多分得部分，共應補償原告19,930,0
    96元（計算式：263,175＋74,215,350＋34,383,360＋19,87
    7,880＋805,8 60＝129,545,626，129,545,626×4/26＝19,
    930,096）。依上述交互計算後，被告等5人應再補償原告
    共3,842,115元（19,930,096－16,087,981＝3,842,115）。
    而依被告原應有部分，被告等5人各應分別補償原告如附表
    二所示之金額。
  (四)再按因共有物分割事件涉訟，由敗訴當事人負擔訴訟費用顯
    失公平者，法院得酌量情形，命勝訴之當事人負擔其一部，
    民事訴訟法第80條之1設有規定。本件為共有物分割事件，
    在性質上並無訟爭性，縱令兩造互易其地位，裁判結果仍無
    不同，故由被告負擔全部費用，顯有失公平，是本院酌量兩
    造之情形，認訴訟費用宜由各當事人依其就系爭土地之原應
    有部分比例分擔，爰諭知如主文第3項所示。
  (五)末按關於共有物分割之裁判，其應以金錢補償者，並得對補
    償義務人之財產執行，強制執行法第131條第1項後段定有明
    文。此項執行係命債務人給付金錢，應適用金錢債權執行程
    序強制執行，標的物之分割必須經金錢補償完畢，始生實體
    法上分割之效果（參最高法院58年度臺上字第1501號判決意
    旨）。揆諸前揭說明，被告等5人各別補償原告如附表二所
    示金額完畢後，始生判決分割之形成效力，併予敘明。
六、訴訟費用負擔之依據：民事訴訟法第80條之1。
中    華    民    國    100    年   11    月    25    日
                    民事第一庭  法  官  戴博誠
正本係照原本作成。
如對本判決上訴，須於判決送達後20日內向本院提出上訴狀。如
委任律師提起上訴者，應一併繳納上訴審裁判費。
中    華    民    國   100    年    11    月    25    日
                                書記官  何俞瑩
附表一：系爭6筆土地各共有人應有部分
┌───┬─────┬─────┬─────┬─────┬─────┬─────┬─────┐
│ 編號 │共有人姓名│225-12地號│225-12地號│225-73地號│228-3地號 │228-8地號 │225-18地號│
│      │          │應有部分  │應有部分  │應有部分  │應有部分  │應有部分  │應有部分  │
├───┼─────┼─────┼─────┼─────┼─────┼─────┼─────┤
│1     │陳萬選    │6/26      │4/26      │4/26      │4/26      │4/26      │4/26      │
├───┼─────┼─────┼─────┼─────┼─────┼─────┼─────┤
│2     │陳萬華    │6/26      │4/26      │4/26      │4/26      │4/26      │4/26      │
├───┼─────┼─────┼─────┼─────┼─────┼─────┼─────┤
│3     │陳萬棟    │6/26      │4/26      │4/26      │4/26      │4/26      │4/26      │
├───┼─────┼─────┼─────┼─────┼─────┼─────┼─────┤
│4     │陳萬興    │6/26      │4/26      │4/26      │4/26      │4/26      │4/26      │
├───┼─────┼─────┼─────┼─────┼─────┼─────┼─────┤
│5     │陳萬貴    │6/26      │4/26      │4/26      │4/26      │4/26      │4/26      │
├───┼─────┼─────┼─────┼─────┼─────┼─────┼─────┤
│6     │陳永濂    │6/26      │4/26      │4/26      │4/26      │4/26      │4/26      │
└───┴─────┴─────┴─────┴─────┴─────┴─────┴─────┘
附表二：補償金額配賦表
┌──┬─────┬──────────┬───────┐
│編號│應負補償人│應給付原告之補償金額│  備     註   │
│    │          │（新臺幣元）        │              │
├──┼─────┼──────────┼───────┤
│1   │陳萬選    │1,047,851           │所占被告5人應 │
│    │          │                    │有部分比例6/22│
├──┼─────┼──────────┼───────┤
│2   │陳萬華    │698,566             │所占被告5人應 │
│    │          │                    │有部分比例4/22│
├──┼─────┼──────────┼───────┤
│3   │陳萬棟    │698,566             │所占被告5人應 │
│    │          │                    │有部分比例4/22│
├──┼─────┼──────────┼───────┤
│4   │陳萬興    │698,566             │所占被告5人應 │
│    │          │                    │有部分比例4/22│
├──┼─────┼──────────┼───────┤
│5   │陳永濂    │698,566             │所占被告5人應 │
│    │          │                    │有部分比例4/22│
├──┼─────┼──────────┼───────┤
│合計│          │3,842,115           │              │
└──┴─────┴──────────┴───────┘